臺灣高等法院民事判決
108年度重上字第1035號
上  訴  人  伯樂科技股份有限公司

法定代理人  邱咨竣  
訴訟代理人  洪國華律師
            鄧湘全律師
上  訴  人  台灣中油股份有限公司

法定代理人  歐嘉瑞  
訴訟代理人  丁福慶律師
複  代理人  洪嘉傑律師
上列當事人間請求返還履約保證金事件，兩造對於中華民國108
年11月12日臺灣基隆地方法院107年度重訴字第88號第一審判決
，各自提起上訴，本院於109年7月15日言詞辯論終結，判決如下
：
    主      文
原判決關於命台灣中油股份有限公司給付部分，暨訴訟費用之裁
判均廢棄。
上開廢棄部分，伯樂科技股份有限公司在第一審之訴駁回。
伯樂科技股份有限公司之上訴及假執行聲請均駁回。
第一、二審訴訟費用，由伯樂科技股份有限公司負擔。
    事實及理由
上訴人伯樂科技股份有限公司（下稱伯樂公司）主張：對造上
  訴人台灣中油股份有限公司（下稱中油公司）辦理「107-108
  年石門供油中心油罐汽車駕駛員操作勞務」採購案（下稱系爭
  採購案），於民國106年11月16日將系爭採購案第1標決標予伊
  。兩造於同年月22日簽訂系爭採購案（第1標）契約條款（下
  稱系爭契約）。嗣中油公司以伊未依系爭契約附件工作說明書
  （下稱系爭工作說明書）第1點第5項、第4點第1項、第4之約
  定，經通知改善，仍未遵期完成改善為由，於107年1月22日解
  除系爭契約，並不予發還履約保證金新臺幣(下同)645萬8,400
  元（下稱系爭履約保證金）。惟中油公司在兩造簽約後，並未
  告知實際開工日期，遲至106年12月26日始通知伊將於107年1
  月1日開工，致伊準備不及，是中油公司解除系爭契約不合法
  ，中油公司據以沒收系爭履約保證金即無法律上之原因，致伊
  受有損害，依民法第179條之規定，請求中油公司返還系爭履
  約保證金。縱認中油公司解除系爭契約合法，然中油公司未受
  有損害，沒收系爭履約保證金，實屬過高，應予酌減至零，並
  依民法第179條之規定，請求中油公司返還系爭履約保證金等
  語。
中油公司則以：伯樂公司簽立系爭契約時，即已知悉工期為107
  年1月1日至108年12月31日。詎伯樂公司未依系爭工作說明書
  約定雇用合格駕駛員至少39人、指派管理人員2名、調度人員4
  名、及提供駕駛員應符合該項各款之約定證明外，自107年1月
  1日起未曾提供任何駕駛員從事運送油品作業，伊定期催告後
  ，伯樂公司仍未改善，遂於107年1月22日解除系爭契約。又系
  爭契約第11條第4項第4款已參照行政院公共工程委員會依政府
  採購法第30條第3項制訂發布之押標金保證金暨其他擔保作業
  辦法，依具體履約情況區分沒入保證金之情形，伊沒入系爭履
  約保證金，並無過高情事，且系爭契約係經公開招標辦理，如
  事後酌減違約金，將損害政府採購法之公平招標原則，伯樂公
  司請求酌減，並無理由等語，資為抗辯。
原審判命中油公司給付伯樂公司345萬8,400元，駁回伯樂公司
  其餘之訴。兩造各就不利部分提起上訴。伯樂公司上訴聲明：
  ㈠原判決關於駁回伯樂公司後開第㈡項之訴部分廢棄。㈡上開廢
  棄部分，中油公司應再給付伯樂公司300萬元。㈢本判決及原審
  判決命中油公司給付部分，願供擔保請准宣告假執行。中油公
  司答辯聲明：㈠上訴駁回。㈡如受不利判決，願供擔保，請准宣
  告免為假執行。中油公司上訴聲明：㈠原判決命中油公司給付
  部分廢棄。㈡上開廢棄部分，伯樂公司在第一審之訴駁回。伯
  樂公司答辯聲明：上訴駁回。
伯樂公司主張伊於106年11月22日與中油公司簽訂系爭契約，並
  已於106年12月4日繳納系爭履約保證金。嗣中油公司於107年1
  月22日解除系爭契約，並沒入系爭履約保證金，為中油公司所
  不爭執。並有系爭契約、中油公司繳存履約保證金通知單、中
  油公司107年1月22日油行銷發字第10710042230號函在卷可稽
  【見臺灣臺北地方法院107年度重訴字第962號卷（下稱北院卷
  ）第33至89、123、133至135頁】 ，自堪信為真實。
伯樂公司主張中油公司解除契約不合法，以系爭履約保證金充
  作違約金過高，依民法第179條之規定，請求中油返還系爭履
  約保證金，則為中油公司否認，並以前開情詞置辯。茲就兩造
  爭執事項，分述如下：
　㈠系爭契約履約日期(開工日)為107年1月1日： 
　⒈本件公開招標公告（公告日期106年10月16日）上記載：標案
    名稱「107-108年石門供油中心油罐汽車駕駛員操作勞務」
    、招標狀態「第2次及以後公開招標」、開標時間「106/10/
    23 14：00」、履約期限「本公司（即中油公司）通知之開
    工日期起2年或達契約金額止(以先到者為準)」、附加說明
    「106年9月22日更正公告係工作說明書之駕駛員資格修正（
    詳工作說明書修正對照表）」（見北院卷第109至117頁）。
    而開標決標紀錄(106年11月16日11時）上記載：開標次別「
    第2次」、開標結果「本案投標廠商計3家，開標前合格投標
    廠商計3家」、底價金額「每公秉公里1.40元（含營業稅）
    」、「伯樂科技股份有限公司（第1標）……減價後金額每公
    秉公里新臺幣1.38元（含營業稅)為最低標；未超底價，依
    政府採購法第52條第1項第1款規定宣布決標」、「本案為複
    數決標，第1標承運量為46,800,000公秉公里/24個月，……(
    每人每月以50,000實車公秉公里計算，總運量為預估）。」
    (原審卷第123頁)。決標公告（106年11月17日公告）上則記
    載：標案名稱「107-108年石門供油中心油罐汽車駕駛員操
    作勞務」、標的分類「（勞務類）71陸地運輸服務」、開標
    時間「106/10/23 14：00」、原公告日期「106/10/16原公
    告日期係指最近1次招標公告或更正日期」、投標廠商1「伯
    樂科技股份有限公司」、是否得標 「是」、決標金額「64,
    584,000元」、履約起迄日期「 107/1/1-107/12/31 (預估)
    」(見原審卷第153至155頁)。系爭契約單價表(第1標)上則
    係記載：工作名稱「107-108年石門供油中心油罐汽車駕駛
    員操作勞務」、工期「107.1.1-108.12.31」、備註「二、
    本案契約總價：第1標1,950,000公秉公里/月單價24個月
    （實作實算）。……五、其他詳如工作說明書。」(見原審卷
    第35頁)。
  ⒉次查，兩造於106年11月22日簽訂系爭契約，系爭契約附件系
    爭工作說明書，依系爭契約第2條第2項約定，亦屬兩造契約
    之內容。而關於系爭契約價金之給付及給付方式，依系爭契
    約第3條第4項、第5條第1項第3款之約定，採單價計算法，
    即單價1.38元/公秉公里，每月結算1次，以當期查驗或估驗
    合格之數量支付全額款。而系爭契約履約期限，依系爭工作
    說明書第13點：「廠商須於通知開工之日起承運本公司油料
    ，否則即以違約辦理，……開工日期依本公司通知期日為主，
    得標廠商不得拒絕。」及第17點：「本案履約期限自本公司
    通知之開工日期起貳年或達契約金額止（兩者以先到者為準
    ，但不保證做滿契約金額）……。」(見北院卷第37至41、105
    、107頁)。
  ⒊綜合上開公開招標公告、開標決標紀錄、決標公告、系爭契
    約單價表(第1標)及系爭工作說明書可知，系爭採購案乃中
    油公司與得標者約定於一定期限內，由得標者向中油公司提
    供一定數量之勞務(駕駛油罐車運輸及其管理人員)，而由中
    油公司按一定之標準支付價金之契約。而系爭契約提供勞務
    之時間即「履約期間」，依前開公告及系爭工說明書等各項
    文件內容，均已載明「107-108年石門供油中心油罐汽車駕
    駛員操作勞務」，則得標者應已知悉系爭採購案履約期間為
    107年至108年。參以，伯樂公司得標後在蓋有其公司大小章
    之系爭契約單價表（第1標）上(見原審卷第35頁)，更明確
    記載工作地點：「指定裝卸油地點」、工期：「107.1.1-10
    8.12.31」、備註「三、本案工期：2年」，更提出職業安全
    衛生管理單位（人員）設置（變更）報備書關於工程日期亦
    記載：「107.1.1-108.12.31」（見原審卷第283頁），且依
    中油公司行銷事業部106年12月21日以基石發字第109107874
    0號函通知伯樂公司，說明二已載明：須於開工日二週前（1
    06年12月18日前）指派管理人員二名……（見原審卷第281頁
    ），可見系爭契約履約期間係自107年1月1日起至108年12月
    31日。高雄高等行政法院107年度訴字第454號判決（見本院
    卷第127至158頁）亦同此認定。是以，兩造雖未於簽訂系爭
    契約時，將開工日107年1月1日明載於系爭契約內，或中油
    公司未另以書面函文通知伯樂公司開工日，惟伯樂公司於簽
    立系爭契約單價表（第1標）上時，即已明知系爭契約之履
    約始日為107年1月1日。伯樂公司主張中油公司在兩造簽約
    後，並未告知實際開工日期，遲至106年12月26日始通知將
    於107年1月1日開工云云，顯非可採。
　㈡中油公司解除系爭契約為有理由：
　  中油公司主張伯樂公司未依系爭工作說明書第1點第5項、第
    4點第1項、第4項約定履行，經通知改善後，仍未遵期完成
    改善為由，於107年1月22日解除系爭契約，惟為伯樂公司所
    否認。查：
　⒈系爭工作說明書第1點第5款約定：「廠商應雇用合格駕駛員
    至少第1標39人、……，廠商應於接獲本公司通知後1個月內如
    數選派合格駕駛員操作，……。」第4點第1項約定：「廠商應
    指派管理人員2名，調度人員4名（具備電腦文書處理及良好
    人際溝通能力），負責廠商人員、車趟調度及安全衛生管理
    ，須於開工日2週前至本公司基隆營業處石門供油(運輸)中
    心實習電腦操作及相關業務，經本公司基隆營業處石門供油
    （運輸）中心核可後，始得擔任管理人員……。」、第4項約
    定：「廠商提供之駕駛員須符合下列各款之規定：1.具備職
    業大貨車以上駕駛執照（半聯結車型須有職業聯結車駕駛執
    照)、危險物品運送人員專業訓練證明書（開標後於開始運
    油5日前須取得）、1年職業大貨車以上駕駛經驗。2.開工日
    前並應提供經勞動部指定得辦理勞工體格及健康檢查之指定
    醫療機構或由附設有檢查設備及檢定合格醫事人員之公路監
    理機關檢查，符合道路交通安全規則第64條規定（年滿60歲
    者，除第64條外須依第64-1條辦理）體格檢查及體能測驗標
    準之檢查合格證明（書）及毒品檢驗嗎啡類與安非他命類尿
    液檢驗合格報告……。3.在執行職務前必須依法完成相關安衛
    訓練，並須配合接受本公司油料安全、油料消防專業知識及
    本公司裝卸油料之作業規定等訓練。……。」（見北院卷第92
    、95頁），可見伯樂公司在107年1月1日履約期日前即須提
    供合格之管理人員、調度人員、司機等名冊送中油公司審核
    ，並派員參與實習。
　⒉惟伯樂公司於107年1月1日履約期日前，並未備置合格人力供中油公司審核，則有下列證據可資為證：中油公司於106年12月21日發文通知伯樂公司提供管理人員、調度人員、司機等名冊送審並派員實習，伯樂公司於翌日（即22日）召開之勞務採購須知及共同作業協議組織會議上，固提供駕駛員13人名單送中油公司審查，然因伯樂公司未提出充足人數及完成核備程序，中油公司未予簽署。伯樂公司嗣於同月29日第2次會議上，提供管理1人、調度1人、駕駛員8人名單送中油公司審查，有中油公司油品行銷事業部基隆營業處106年12月21日基石發字第10610787240號函、106年12月26日基石發字第10610799900號函，及前開會議紀錄存卷可考(見北院卷第125頁、原審卷第281、395至443頁)。
　⒊依前揭系爭工作說明書之約定，伯樂公司於投標前已知悉應
    備置合格人力供中油公司審核，仍參加投標，決標後並與中
    油公司締結系爭契約，自應受上開約定之拘束。伯樂公司雖
    主張其未完成系爭契約係因中油公司未履行協力義務所致，
    非可歸責於其云云。惟查，中油公司拒絕伯樂公司所派人員
    跟車，係因伯樂公司未備置充足且合格(大貨車駕駛及受過
    危險物品運送專業訓練)人員，此經證人即伯樂公司員工鄭
    碩儒於高雄高等行政法院107年度訴字第454號事件中證述：
    伯樂公司有在找人，應該也是不夠。印象中跟車的人員，沒
    有全部都具備運危險物品的資格等語明確(見原審卷第336、
    340頁）。另觀諸伯樂公司於107年1月15日（107）伯函管字
    第10701150038號函，主旨為：「提送本公司107年1月1日迄
    今人員招募計畫改善說明，並且立即辦理合格司機開工事宜
    ，請查照」，及說明欄一：「本公司於107年1月1日起已於
    中國時報、自由時報……刊登石門供油處油品罐槽車司機人員
    招募之相關資訊……。截至今日107年1月15日已成功應徵油品
    罐槽車司機34員，為配合年度勞動部核發危險運輸受訓單位
    受訓名單限制而需分批報名受訓，無法一次完成危險運輸執
    照。又因年節將至各應徵員工礙於個人年度規劃換職問題，
    希望等原公司發放年終獎金再行換職，故而年後才可上班任
    職。」(見原審卷第47頁），可知伯樂公司迄至107年1月15
    日，僅應徵油品罐槽車司機34員，而該34名駕駛並未全員取
    得危險物品運送人員專業訓練證明書，亦為其所認，足徵伯
    樂公司並未依債務之本旨履行系爭契約甚明。
　⒋況依系爭工作說明書第4條第1項、第12項約定，伯樂公司應
    指派管理人2名，調度人員4 名（具備電腦文書處理及良好
    人際溝通能力），負責其公司人員、車趟調度及安全衛生管
    理，須於開工日2週前至中油公司基隆營業處石門供油（運
    輸）中心實習電腦操作及相關業務，經中油公司基隆營業處
    石門供油（運輸）中心核可後，始得擔任管理人員。且伯樂
    公司應配合中油公司安排，於契約開工日前派駕駛員先行熟
    悉各送油加油站路徑及作業設備與環境。故中油公司協助伯
    樂公司人員學習電腦操作及相關業務，熟悉加油路徑及作業
    設備環境等義務之前提，乃係伯樂公司指派合格之管理人、
    調度人員及駕駛員前往中油公司學習，然伯樂公司迄至107
    年1月15日前，始終未能提供合於契約本旨之合格管理人、
    調度人員及駕駛員前往學習，已如前述，則中油公司未能提
    供人員受訓之協力義務，乃為可歸責於伯樂公司之事由所致
    。伯樂公司以中油公司未盡協力其人員受訓之義務為由，抗
    辯其無法履約有不可歸責事由云云，實無足取。
  ⒌又查，因伯樂公司未能提供合於契約本旨之合格管理人、調
    度人員及駕駛員，經中油公司通知限期改善，因伯樂公司未
    改善，中油公司迭於107年1月1日、107年1月12日催告伯樂
    公司改善後履行系爭契約，有前開基隆營業處107年1月1日
    基石發字第10710000030號函、同年月12日基石發字第10710
    033730號存卷足參（見北院卷第127頁、原審卷第45頁）。
　⒍再查，系爭契約第17條第1項第6、9、12、16款分別約定：「
    ㈠廠商履約有下列情形之一者，本公司得以書面通知廠商終
    止或解除契約之部分或全部，且不補償廠商因此所生之損失
    ：……6.因可歸責於廠商之事由，致延誤履約期限，情節重大
    者。……9.無正當理由而不履行契約者。……12.廠商未依契約
    規定履約，自接獲本公司書面通知之次日起10日內或書面通
    知所載較長期限內，仍未改善者。……16.違反法令或其他契
    約規定之情形，情節重大者。」（見北院卷第81頁），承上
    所述，伯樂公司未能於期限內改善，鑑於中油公司目前供應
    各項油品之市場地位，牽涉廣大消費者之營業與民生需求，
    至關緊要，伯樂公司未能及時備妥履約人力，致延宕履約，
    實已嚴重影響中油公司調度及營業，以及社會大眾之用油需
    求，其情節難謂不大，則中油公司於107年1月22日依系爭契
    約第17條第1項第6、9、12、16款約定，以油行銷發字第107
    10042230號函(見原審卷第49頁)通知伯樂公司解除系爭契約
    ，自屬有據。
　⒎伯樂公司雖主張系爭採購案因伊檢舉投標人陸安勞務股份有
    限公司公司（下稱陸安公司）、裕達通運股份有限公司（下
    稱裕達公司）等涉及圍標，中油公司於履約時刻意刁難云云
    。查，伯樂公司告發及中油公司函送陸安公司、裕達公司違
    反政府採購法第87條第3項以詐術使開標發生不正確結果罪
    嫌，經檢察官偵查後為緩起訴處分，有臺灣臺北地方檢察署
    108年度偵字第2192、2193、10023、13780號緩起訴處分書
    在卷可參（見原審卷第375至387頁)。至伯樂公司告發及中
    油公司函送關於中油公司員工劉亞新等人涉犯貪污治罪條例
    第6條第1項第4款對於主管或監督事務圖利罪嫌，經檢察官
    偵查後為不起訴處分，有臺灣臺北地方檢察署108年度偵續
    字第521號不起訴處分書存卷可佐（見本院卷第187至192頁)
    。而兩造爭執之事項為伯樂公司是否依約履行爭議，與招標
    階段之紛爭並無關連，伯樂公司徒以因其檢舉系爭標案，履
    約必受刁難為由，主張中油公司解除契約不合法云云，自非
    可採。
　㈢中油公司得沒收系爭履約保證金：　
　⒈按契約債務人交付履約保證金予債權人，係以擔保契約債務
    之履行為目的，信託讓與其所有權予債權人，乃信託讓與擔
    保性質，其擔保範圍包括債務不履行之損害賠償、違約金等
    。至當事人為督促履約，約定債務人於一定違約情事發生時
    ，即應為一定金錢給付或債權人得沒收履約保證金或不予返
    還，乃違約金之約定，自有民法第252條規定之適用，此與
    履約保證金之性質為何，係屬二事。而所約定之違約金數額
    如經法院酌減，履約保證金之擔保範圍為酌減後之違約金數
    額，超過擔保範圍之履約保證金，其擔保目的消滅，債權人
    自仍負有返還之義務；如認原屬擔保性質之履約保證金，已
    因債權人依約沒收轉為違約金，則於法院為酌減後，其受領
    之原因消滅，債權人亦得依不當得利規定請求返還（最高法
    院108年度台上字第1470號判決意旨參照）。 
　⒉查系爭契約第11條第4項第4款約定：「廠商所繳納之履約保
    證金及其孳息得部分或全部不發還之情形如下（其有因優良
    廠商而減收之金額廠商應就不發還金額中屬減收之金額補繳
    之）：4.因可歸責於廠商之事由，致全部終止或解除契約者
    ，全部保證金。」、第15條第20項約定：「廠商應負之損害
    償金額及違約金等，本公司得自應付價金中扣抵，其有不足
    者，得向保證金扣抵或通知廠商給付。」。又依系爭工作說
    明書第10條第5項約定：「廠商所繳納之履約保證金，若有
    以下情形者，本公司得通知部分或全部不予發還：4.因可歸
    責於廠商之事由，致部分終止或全部解除契約者，依該部分
    所占契約金額比率計算之保證金；全部終止或解除契約者，
    全部保證金。」（見北院卷第65、79、105頁），依上開約
    定，倘系爭契約因可歸責伯樂公司之事由而全部解除，中油
    公司得不予發還系爭履約保證金，揆諸前揭說明，乃違約金
    之約定。伯樂公司既有前述違約事由，並經中油公司解除系
    爭契約之全部，則中油公司依系爭契約第11條第4項第4款、
    系爭說明書第10條第5項約定約定，不予發還系爭履約保證
    金及其孳息，亦無不合。
　㈣伯樂公司不得請求酌減：　
　⒈按當事人得約定債務人不履行債務時，應支付違約金，民法
    第250條第1項定有明文。違約金有賠償性違約金及懲罰性違
    約金，前者以違約金作為債務不履行所生損害之賠償總額之
    預定，債權人除違約金外，不得另行請求損害賠償；後者則
    以強制債務履行為目的，確保債權效力之強制罰，具有懲罰
    之性質，債務人於違約時除應支付違約金外，仍應依契約之
    約定或其他債之關係負損害賠償責任。至當事人約定之違約
    金究屬何者，應依當事人之意思定之。又當事人之真意為何
    ，應綜合契約之內容及一切事實定之（最高法院108年度台
    上字第1754號判決意旨參照） 。
　⒉觀諸前開系爭契約第11條第4項第4款、第15條第20項，系爭
    工作說明書第10條第5項之約定，並參酌系爭勞務契約第15
    條第18項約定：「因可歸責於廠商之事由，致本公司遭受損
    害者，廠商應負賠償責任，賠償金額無上限。」（見北院卷
    第79頁），可知上開契約條款既明定因可歸責於伯樂公司之
    事由致全部解除契約時，即賦予中油公司不予發還全部履約
    保證金之契約效果，而不以中油公司實際發生損害為必要，
    且在扣款金額不足中油公司所受損害金額時，伯樂公司尚應
    另行賠償，核其性質自屬以強制債務人履行為目的之懲罰性
    違約金。伯樂公司主張該違約金之性質為損害賠償總額預定
    云云，即非可採。中油公司抗辯該違約金之性質為懲罰性違
    約金等語，則屬有據。
　⒊第按約定之違約金額過高者，法院得減至相當之數額，為民
    法第252條所明定，此規定乃係賦與法院得依兩造所提出之
    事證資料，斟酌社會經濟狀況並平衡兩造利益而為妥適裁量
    、判斷之權限，非謂法院須依職權蒐集、調查有關當事人約
    定之違約金額是否有過高之事實，而因此排除債務人就違約
    金過高之利己事實，依辯論主義所應負之主張及舉證責任。
    況違約金之約定，為當事人契約自由、私法自治原則之體現
    ，雙方於訂約時，既已盱衡自己履約之意願、經濟能力、對
    方違約時自己所受損害之程度等主、客觀因素，本諸自由意
    識及平等地位自主決定，除非債務人主張並舉證約定之違約
    金額過高而顯失公平，法院得基於法律之規定，審酌該約定
    金額是否確有過高情事及應予如何核減至相當數額，以實現
    社會正義外，當事人均應同受該違約金約定之拘束，法院亦
    應予以尊重，始符契約約定之本旨（最高法院93年度台上字
    第909號判決要旨參照）。伯樂公司雖主張中油公司解除系
    爭契約後，無庸支付價金予伯樂公司，且並未重新招標，顯
    然未受有損害，故上開懲罰性違約金顯有過高，應予酌減至
    零云云。惟查：
　⑴系爭履約保證金為系爭契約總價之10%（見北院卷第89、103
    頁），此金額比例與前述系爭契約第11條第4項第4款、系爭
    工作說明書第10條第5項不予發還履約保證金之約定，經核
    均與行政院公共工程委員會依政府採購法第30條第3項規定
    ，制訂發布之「押標金保證金暨其他擔保作業辦法」第15條
    第2項：「前項一定金額，以不逾預算金額或預估採購總額
    之百分之十為原則」、第20條第2項第4款：「因可歸責於廠
    商之事由，致部分終止或解除契約者，依該部分所占契約金
    額比率計算之保證金；全部終止或解除契約者，全部保證金
    。」等規定相符，是中油公司依上開約定沒收系爭履約保證
    金作為違約金，自難認有何顯失公平之處。　
　⑵再查，中油公司主張伊解除系爭契約後，雖未重新發包，然
    事後協調西部6個供油中心，分配系爭招標案中應負責之121
    站，致西部6個供油中心因擴大運送區域之結果，增加運費8
    ,939萬2,032元，業據提出107-108年度油罐車汽車駕駛員操
    作契約後續擴充金額統計表、勞務結算明細表、結算明細表
    、執行金額明細表、勞務結算驗收證明書為證（見本院卷第
    209至271頁）。則相較於系爭契約價金6,458萬4,000元，中
    油公司因而多支出達2,480萬8,032元。參以，中油公司協調
    6個供油中心時，尚須花費相當人力、時間，就各個供油中
    心供油路線重新設計規劃。再者，運送油品所使用之油罐車
    為中油公司所有，為伯樂公司所不爭執（見本院卷第205頁
    ）。擴大運油範圍，亦增加油罐車之耗損及油品運輸之風險
    。又伯樂公司在系爭契約解除後，因桃園運輸中心107-108
    年度油罐車汽車駕駛員操作契約案後續擴充結果，增加獲利
    827萬7,313元，亦有該中心結算明細表可考（見本院卷第12
    5頁）。
　⑶綜上所述，伯樂公司於簽訂系爭契約時，既已知悉前述沒收
    履約保證金充作違約金之相關約定，則其於權衡自己之履約
    意願、經濟能力及違約時可能遭求償之程度等主、客觀因素
    後，本諸自由意志及平等地位自主決定簽訂系爭契約，自應
    受該違約金約定之拘束，且伯樂公司復未能提出其他證據，
    以證明上述違約金之約定確有過高而顯失公平之情事，而經
    本院斟酌中油公司解除系爭契約之原因、伯樂公司全部未履
    約之情節，中油公司主張因伯樂公司違約所受之損害，伯樂
    公司所受之利益，及中油公司所增加之人力、時間、費用、
    風險，與現今社會經濟狀況等一切情狀，認該違約金之約定
    並未過高，是伯樂公司依民法第252條規定請求酌減違約金
    ，並依民法第179條規定，請求中油公司返還酌減後之履約
    保證金云云，自難認可採。　
綜上所述，伯樂公司依民法第179條之規定，請求中油公司給付
  645萬8,400元，為無理由，不應准許。從而，原審判命中油公
  司給付345萬8,400元，自有未洽。中油公司上訴意旨指摘原判
  決關此部分不當，求予廢棄改判，為有理由，自應由本院廢棄
  改判如主文第2項所示。至原審駁回伯樂公司請求中油公司給
  付300萬元部分，核無違誤。伯樂公司就此部分提起上訴，指
  摘原判決此部分不當，求予廢棄改判，為無理由，應駁回其上
  訴，其假執行之聲請亦失所附麗，應併駁回。　　
本件事證已臻明確，兩造其餘之攻擊或防禦方法及所用之證
　據，經本院斟酌後，認為均不足以影響本判決之結果，爰不逐
　一論列，附此敘明。
據上論結，本件伯樂公司上訴為無理由，中油公司上訴為有理
  由，判決如主文。　　
中　　華　　民　　國　　109 　年　　8　　月　  5    　日
                  民事第五庭    
                      審判長法  官  蘇芹英
                            法  官  賴劍毅
                            法  官  陳君鳳
正本係照原本作成。
如不服本判決，應於收受送達後20日內向本院提出上訴書狀，其
未表明上訴理由者，應於提出上訴後20日內向本院補提理由書狀
（均須按他造當事人之人數附繕本）上訴時應提出委任律師或具
有律師資格之人之委任狀；委任有律師資格者，另應附具律師資
格證書及釋明委任人與受任人有民事訴訟法第466條之1第1項但
書或第2項（詳附註）所定關係之釋明文書影本。如委任律師提
起上訴者，應一併繳納上訴審裁判費。
中　　華　　民　　國　　109 　年　　8 　　月　　6 　　日

　　　　　　　　　　　　　　書記官  郭姝妤
附註：
民事訴訟法第466條之1（第1項、第2項）：
對於第二審判決上訴，上訴人應委任律師為訴訟代理人。但上訴
人或其法定代理人具有律師資格者，不在此限。
上訴人之配偶、三親等內之血親、二親等內之姻親，或上訴人為
法人、中央或地方機關時，其所屬專任人員具有律師資格並經法
院認為適當者，亦得為第三審訴訟代理人。